臺灣高雄地方法院民事判決　　　　　　　　 99年度國字第2號
原　　　告　陳隆源
訴訟代理人　蔡秋聰律師
被　　　告　高雄市政府地政局岡山地政事務所
法定代理人　沈洸洋
訴訟代理人　蔡鴻杰律師
上當事人間請求國家賠償事件，本院於民國100 年6 月21日言詞
辯論終結，判決如下：
    主  文
原告之訴駁回。
訴訟費用由原告負擔。
    事實及理由
壹、程序部分：
一、被告原係改制前高雄縣政府地政處岡山地政事務所，因高雄
    市、縣二公法人已於民國99年12月25日合併，改制後被告全
    名為高雄市政府地政局岡山地政事務所，法定代理人並無變
    動，爰更正被告名稱如上，先予敘明。
二、按訴狀送達後，原告不得將原訴變更或追加他訴，但被告同
    意者，不在此限，民事訴訟法第255 條第1 項第1 款定有明
    文。本件原告起訴時請求被告給付新台幣（下同）362 萬
    7960元，嗣於民國100 年5 月3 日民事陳報暨追加聲明狀追
    加請求金額為396 萬2991元（卷第254 至256 頁），被告於
    100 年5 月24日言詞辯論期日表示同意原告訴之追加（卷第
    272 頁），依上開規定，此部分訴之追加為合法，應予准許
    。
貳、實體部分：：
一、原告主張：原告於民國71年間經買賣取得坐落高雄縣燕巢鄉
    （改制後為高雄市燕巢區，下同）面前埔段第850 地號、同
    段第853 地號二筆土地（以下依不同地號簡稱系爭- 地號-
    土地），嗣於80年間原告並曾以系爭853 地號土地向高雄市
    燕巢區鄉農會辦理抵押權設定登記，後於85年間申請測量土
    地時始發現系爭853 地號土地圖簿不符，而此係因被告依高
    雄市政府62年2 月26日地籍號字第12080 號令修測變更時發
    生圖簿不符。原告因而要求被告更正，然被告拒絕更正，直
    至97年1 月3 日始通知原告，已將系爭土地依地籍測量實施
    規則第232 條辦理更正，而將系爭850 地號土地之面積，由
    更正前的6920平方公尺，更正為5399平方公尺，短少1521平
    方公尺；系爭853 地號土地之面積，由3240平方公尺，更正
    為2920平方公尺，短少320 平方公尺。另原告所有之同段第
    79地號土地面積，亦由950 平方公尺更正為940 平方公尺，
    短少10平方公尺，以上共計短少1851平方公尺。本件係因土
    地實施地籍圖重測時，面積計算錯誤而生之登記錯誤，亦屬
    土地法第68條之登記錯誤，亦不問地政機關有無故意或過失
    。再依土地法第68條第2 項規定，原告所受損害以受損害時
    之價值為準，本件損害發生時，係97年12月24日被告機關完
    成面積更正時，經鑑定結果當時市價為每平方公尺2141元，
    則原告所受損害數額為新台幣（下同）396 萬2991元（計算
    式：2141×1851＝0000000 ）。為此，爰依土地法第68條規
    定，提起本件訴訟，並聲明：被告應給付原告396 萬2991元
    ，及自98年5 月5 日起至清償日止，按週年利率百分之5 計
    算之利息。
二、被告則以：系爭853 地號土地係因62年修測時發生圖簿不符
    情形，直至95年11月地籍測量實施規則第232 條修訂後始有
    法源依據辦理逕為更正，被告於97年間依此規則更正62年間
    之錯誤，係合法之行政行為，並非土地法第68條所謂之「登
    記錯誤遺漏或虛偽」行為，且無故意或過失不法侵害人民權
    利，則原告本件起訴與法律要件不符。又系爭853 地號土地
    由政府於71年2 月2 日公告放領給訴外人陳標宗，另於72年
    1 月12日由原告向陳標宗買受而辦妥所有權移轉登記，故本
    件土地登記錯誤發生於62年2 月26日，致受損害者為放領前
    之政府機關，即當時之台灣省政府民政廳地政局，其後陳標
    宗係因放領行為登記為土地所有權人，原告則買受系爭853
    地號土地而登記為土地所有權人，均與因修測登記錯誤無關
    ，即不合於土地法第68條得請求損害賠償之要件。至於系爭
    850 地號土地部分，於62年6 月26日修測前面積為4110平方
    公尺，修測後面積誤載為6920平方公尺，嗣於97年12月24日
    更正後正確面積為5399平方公尺，則原告實際上增加面積
    1289 平 方公尺，係受有利益而非受有損害，自不得向被告
    請求賠償。此外，系爭79地號土地係62年2 月26日修測時發
    生錯誤，修測前面積為951 平方公尺，修測後面積為950 平
    方公尺，嗣97年12月24日依法更正面積為940 平方公尺，此
    係合法之行政行為，自不得請求被告賠償。又本件登記錯誤
    係62年2 月26日修測時所發生，原告係分別於72年1 月12日
    取得系爭850 及853 地號土地，於68年9 月19日取得系爭79
    地號土地，並未因登記錯誤而受有損害，縱有損害，依國家
    賠償法第8 條第1 項規定，均自損害發生時起，已罹於5 年
    消滅時效，被告自得拒絕給付。退萬步言，縱令被告應負賠
    償之責，然依原告主張之土地法第68條而言，原告僅得以受
    損害時之價值為限，並依實際購入價格按減少之土地面積比
    例計算等語，資為抗辯，並聲明：原告之訴駁回；如受不利
    判決，願供擔保，聲請准予宣告免為假執行。
三、兩造爭執及不爭執事項：
  (一)下列事項為兩造所不爭執，依民事訴訟法第280 條第1 項、
    第279 條第1 項規定，堪信為真實：
    1.系爭第853 地號土地於62年6 月26日被告修測時發生「有
      土地登記簿，卻無地籍圖」之圖簿不符情形。
    2.系爭3筆土地97年度之公告現值每平方公尺1400 元。
    3.原告於98年5 月5 日向被告提出本件登記錯誤之國家賠償
      請求，經被告以98年6 月19日岡所二字第0980006169號函
      拒絕賠償。
    4.原告係於71年12月10日向陳標宗購買系爭853 地號及850
      地號土地，購入面積各為3240平方公尺及6920平方公尺，
      並於72年1 月12日辦理移轉登記；另於68年9 月19日購買
      系爭79地號土地並辦理移轉登記，購入面積為950 平方公
      尺（卷第106 頁）。
    5.系爭853 地號土地，原告係於85年間知悉有登記錯誤之情
      形，系爭79、850 地號土地，係於97年12月24日更正面積
      後知悉有登記錯誤之情形（卷第134 頁）。
    6.系爭土地正確面積應以97年12月24日更正後之面積為準（
      卷第81、250頁）。
  (二)爭執事項：
    1.被告於97年12月24日更正系爭3 筆土地62年6 月26日修測
      之錯誤，是否該當於土地法第68條之登記錯誤、遺漏或虛
      偽之要件？
    2.系爭3 筆土地如有登記錯誤，原告是否因而受有損害？
    3.被告所為時效抗辯有無理由？
    4.如被告應依土地法第68條負賠償責任，則賠償之數額應如
      何計算？
四、本院對上開爭點之判斷：
  (一)被告於97年12月24日更正系爭3 筆土地62年6 月26日修測之
    錯誤，是否該當於土地法第68條之登記錯誤、遺漏或虛偽之
    要件？
    1.按土地法第68條第1 項規定：「因登記錯誤、遺漏或虛偽
      致受損害者，由該地政機關負擔損害賠償責任」，所謂「
      登記錯誤」，依土地登記規則第12條規定，係指登記之事
      項與登記原因證明文件所載內容不符者而言，所謂「登記
      遺漏」，係指應登記事項有漏未登記之情形，又「登記虛
      偽」，則指地政人員明知或可得而知登記原因文件為不實
      仍為登記者而言。
    2.本件系爭853 地號土地於62年6 月26日被告修測時發生「
      有土地登記簿，卻無地籍圖」之圖簿不符情形，且97年12
      月24日辦理更正後面積為2920平方公尺，較之62年6 月26
      日修測前登記簿所載面積3240平方公尺，減少320 平方公
      尺；另系爭850 地號土地於62年6 月26日修測時面積為
      6920平方公尺，97年12月24日更正面積為5399平方公尺，
      面積減少1521平方公尺；系爭79地號於62年6 月26日修測
      時面積為950 平方公尺，97年12月24日更正面積為950 平
      方公尺，減少10平方公尺，此為兩造所不爭執，並有系爭
      3 筆土地登記第二類謄本在卷可稽（卷第34至34、28至29
      頁），堪信為真實。又兩造亦不爭執系爭3 筆土地應以97
      年12月24日更正後面積為正確之面積（卷第81、250 頁）
      ，可知系爭3 筆土地面積於62年6 月26日修測時均與實際
      上真正之面積不符，而有登記錯誤之情形，堪以認定。
    3.被告雖抗辯於97年間依地籍測量實施規則第232 條更正62
      年修測之錯誤，係正確之行政行為，並不適用土地法第68
      條之規定等語（卷第81頁）。然97年12月24日將62年6 月
      26日修測面積加以更正，如屬正確之行政行為，自係62年
      間之修測有錯漏所致，且查，系爭853 地號土地於62年間
      修測前，登記簿謄本登載之面積有0.3240公頃，呈東西長
      ，南北窄之狹長地形，北邊緊鄰寬度約略同一之未登錄國
      有土地，修測後系爭853 地號土地登記簿謄本登載之面積
      仍為0.3240公頃，然系爭853 地號土地在地籍圖已消失，
      此有系爭853 地號土地62年修測前後地籍圖可資比對（見
      本院88年度重國字第3 號卷證物袋）。又被告於86年9 月
      30日岡所二字第9842號函高雄縣政府稱：「本案經核對修
      測前後地籍圖結果發現，修測前面前埔段853 地號於地籍
      圖內北邊毗鄰土地為未登錄地、南邊毗鄰為同段79號，北
      邊未登錄地修測前寬度約7 公尺，修測後約為13公尺，南
      邊79地號修測後約北移6 公尺，致853 地號被上述南北兩
      筆土地併除，致修測後地籍圖上已無853 地號位置。綜上
      所述，建請先修正未登記土地寬度以保有修測前之圖形為
      原則，另面前埔79地號恢復至修測前地籍圖位置（經檢測
      結果79地號修測前地籍圖上位置正確，並與現使用況相符
      ），騰出之圖面填載為面前埔段853 地號」，有該函文附
      卷可考（見台灣高等法院高雄分院89年度重上國字第1 號
      (一)第36、37頁），足見系爭853 地號土地修測後發生有簿
      無圖之情形，係修測作業疏失所造成之錯誤。至於系爭79
      、850 地號部分，既同因62年間修測錯誤而於97年間加以
      更正，自亦屬上揭土地法第68條所規定登記錯誤之情形無
      疑，被告抗辯系爭3 筆土地之修測錯誤，於97年間加以更
      正，無土地法第68條之適用云云，尚無可採。
  (二)系爭3 筆土地如有登記錯誤，原告是否因而受有損害？
    1.按土地法第68條第1 項規定：「因登記錯誤、遺漏或虛偽
      致受損害者，由該地政機關負損害賠償責任」，係為保障
      真正權利人之權益而設，於第三人因信賴錯誤、遺漏或虛
      偽之登記而取得新登記受土地法之保障時，真正權利人就
      其所受損害，得請求地政機關賠償。故登記錯誤、遺漏或
      虛偽本身，非必立即造成損害，須因該錯誤、遺漏或虛偽
      登記致真正權利人因信賴登記而權利受損時，始得謂受有
      損害。
    2.系爭3 筆土地係於62年6 月26日發生修測之登記錯誤，且
      係以97年12月24日更正後之登記面積為實際面積，有如上
      述，則原告於72年1 月12日分別以6920平方公尺、3240平
      方公尺購入系爭850 及853 地號土地並辦理移轉登記，另
      於68年9 月19日以950 平方公尺購入系爭79地號土地並辦
      理移轉登記，然系爭850 、853 及79地號土地實際面積各
      為97年12月24日修測後之5399平方公尺、2920平方公尺及
      940 平方公尺，係分別減少1521平方公尺、320 平方公尺
      及10平方公尺，合計減少購得之面積1851平方公尺（計算
      式：1521+320+10 ＝1851），可知原告以62年修測時之登
      記面積為系爭3 筆土地之購買面積，係因信賴登記而有溢
      付1851平方公尺面積價金之損害，堪以認定。
    3.被告雖抗辯系爭3 筆土地於62年6 月26日修測前面積各為
      4110平方公尺（系爭850 地號）、3240平方公尺（系爭
      853 地號）及951 平方公尺（系爭79地號），合計為8301
      平方公尺（計算式：4110+3240+951 ＝8301），與97年12
      月24日更正後面積5399平方公尺（系爭850 地號）、2920
      平方公尺（系爭853 地號）及940 平方公尺（系爭79地號
      ）合計9259平方公尺（計算式：5399+2920+940 ＝9259）
      ，尚且增加面積958 平方公尺，自不能謂受有損害云云，
      然如上所述，系爭3 筆土地係於62年6 月26日為土地修測
      ，修測後面積有如上登記錯誤之情形，且應以97年12月24
      日更正後面積始為正確之面積，則被告復以62年間修測前
      面積為核計系爭3 筆土地是否有登記面積減少之基礎，已
      嫌無據。且系爭3 筆土地於登記錯誤時，對於原告而言並
      未發生損害，乃原告信賴登記而購入後，損害始發生，原
      告購入系爭3 筆土地時登記面積為6920平方公尺（系爭
      850 地號）、3240平方公尺（系爭853 地號）及950 平方
      公尺（系爭79地號），合計購買面積為1 萬1110平方公尺
      （計算式：6920+3240+950 ＝11110 ），與97年12月24日
      更正後面積合計9259平方公尺相較，減少1851平方公尺，
      自應認原告係於系爭3 筆土地買賣時，因與實際面積不符
      ，而受有各該面積不足致溢付價金之損害，至為明確，被
      告以前詞置辯，否認原告受有損害云云，不足採憑。
  (三)被告所為時效抗辯有無理由？
    1.按土地法第68條第1 項規定之立法意旨，在於貫徹土地登
      記之公示性及公信力，兼顧交易安全及權利人之權利保障
      ，使土地權利人不因地政機關就土地登記之錯誤、遺漏或
      虛偽而受損害，乃就辦理土地登記業務之公務員，於土地
      登記有錯誤、遺漏、虛偽，致人民權益受損時，規定應由
      地政機關負賠償責任。參酌國家賠償法第2 條第2 項、第
      9 條第1 項規定，此項損害賠償請求權，自具國家損害賠
      償之性質。而國家賠償法第6 條規定「國家損害賠償，本
      法及民法以外其他法律有特別規定者，適用其他法律」，
      則於其他法律未有特別規定時，關於國家損害賠償，應適
      用國家賠償法之規定。土地法就同法第68條第1 項所定之
      賠償請求權之時效，既未有特別規定，即應適用國家賠償
      法第8 條第1 項「賠償請求權，自請求權人知有損害時起
      ，因2 年間不行使而消滅；自損害發生時起，逾5 年者亦
      同」之規定，而無民法第125 條規定之適用（最高法院98
      年度第6 次民事庭會議(一)決議參照）。至於國家賠償法70
      年7 月1 日施行前即有土地法第68條第1 項所定情形而得
      請求損害賠償者，其請求權時效期間雖不適用國家賠償法
      之規定，但該項賠償請求權具國家損害賠償性質，而無民
      法第125 條規定之適用，既如前述，則於國家賠償法施行
      前，其請求權之時效期間，依其性質，自應類推適用民法
      第197 條第1 項「自請求權人知有損害及賠償義務人時起
      ，2 年間不行使而消滅；自有侵權行為時起，逾10年者亦
      同」之規定。又前開條項前段所定2 年之時效期間，係自
      請求權人知悉受有損害及賠償義務人起算，後段規定5 年
      及10年之期間，則自損害發生或有侵權行為時起算，是損
      害或侵權行為發生已逾5 年或10年者，縱請求權人不知受
      有損害或何人為賠償義務人，亦不影響於時效之完成。
    2.本件系爭850 、853 地號土地係72年1 月12日由原告購入
      後完成所有權移轉登記，系爭79地號土地係68年9 月19日
      辦理所有權移轉登記，依上揭說明，前者應適用國家賠償
      法第8 條第1 項規定、後者應適用民法第197 條第1 項規
      定，論斷原告本件請求是否業已罹於時效，原告主張。
    3.如上所述，系爭3 筆土地係於62年6 月26日修測時發生登
      記錯誤之情形，正確面積應以97年12月24日被告更正後之
      面積為準，且原告係於系爭3 筆土地買賣時，因實際面積
      少於登記面積，受有依登記面積計算而溢付土地價金之損
      害，換言之，本件原告損害發生時為系爭3 筆土地買賣時
      ，原告主張應以97年12月24日更正時為損害發生之時點，
      尚無可採。準此以言，系爭850 、853 地號土地係以72年
      1 月12日為買賣移轉登記時，自斯時起算5 年，於77年1
      月12日即已罹於國家賠償法第8 條第1 項後段規定之5 年
      時效。又系爭79地號土地係68年9 月19日完成所有權移轉
      登記，類推適用民法第197 條第1 項後段結果，至遲亦應
      於78年9 月19日時效完成。則原告主張於85年始知悉系爭
      853 地號有面積減少之損害，於97年12月24日始知悉系爭
      850 及79地號土地有面積減少之損害一情，固為被告所不
      爭執，然原告於各該時間前不知系爭3 筆土地有登記錯誤
      致溢付買賣價金之情形，依前揭說明，仍不影響於時效之
      完成。從而，本件被告抗辯原告依土地法第68條規定請求
      被告負賠償責任，該請求權業已罹於時效而消滅等語，係
      屬有據。
  (四)如被告應依土地法第68條負賠償責任，則賠償之數額應如何
    計算？
    原告請求權既已罹於時效，則本件賠償數額自無庸再予計算
    。
五、綜上所述，本件原告依土地法第68條規定所生之國家賠償請
    求權，其時效業已完成，從而，原告請求被告給付396 萬
    2991 元 ，及自98年5 月5 日起至清償日止，按週年利率百
    分之5計 算之利息，為無理由，應予駁回。
六、本件事證已臻明確，兩造其餘攻擊防禦或舉證方法，核與判
    決結論不生影響，無庸逐一論述，附此敘明。
七、據上論結，本件原告之訴為無理由，依民事訴訟法第78條，
    判決如主文。
中    華    民    國  100     年    7     月    18    日
                  民事第三庭  法  官  李嘉益
以上正本係照原本作成。
如對本判決上訴，須於判決送達後20日內向本院提出上訴狀。如
委任律師提起上訴者，應一併繳納上訴審裁判費。
中    華    民    國   100    年    7     月    19    日
                              書記官  鄭倩